臺灣臺北地方法院民事判決　　　　　　　　　　　九十二年度重訴字第一九五三號
　　原　　　告　乙○○
　　訴訟代理人　黃珊珊律師
　　　　　　　　周國代律師
　　　　　　　　徐滄昭律師
　　被　　　告　甲○○
　　訴訟代理人　徐國勇律師
　　複　代理人　李冠宜律師
當事人間侵權行為損害賠償事件，本院於民國九十三年三月十八日言詞辯論終結，判
決如下：
    主  文
被告應給付原告新台幣貳佰萬元及自民國九十二年十二月九日起至清償日止，按年息
百分之五計算之利息。
被告應於中國時報、聯合報、自由時報第一版刊登如附件一所示之道歉聲明（長十四
公分乘寬五公分）。
訴訟費用由被告負擔五分之一，餘由原告負擔。
原告其餘之訴駁回。
本判決第一項及第三項，於原告以新台幣陸拾柒萬元供擔保後，得假執行。但被告以
新台幣貳佰零貳萬元為原告預供擔保，得免為假執行。
原告其餘假執行之聲請駁回。
    事  實
壹、原告方面：
一、聲明：
（一）被告應給付原告新台幣（下同）一千萬元及自起訴狀繕本送達翌日起至清償日
      止，按年息百分之五計算之利息。
（二）被告應於中國時報、聯合報、自由時報第一版刊登如附件二所示之道歉聲明（
      長三十八點五公分乘寬二十九公分）。
（三）願供擔保請准宣告假執行。
二、陳述：
（一）被告現任立法委員，於九十二年十一月六日在立法院召開記者會，現場並散發
      新聞稿，內容指稱：「甲○○指出他擔任省議員期間，同為省議員的王兆釧曾
      對他說過，乙○○就是宋楚瑜的小老婆，民國八十六年第十屆省議員第五會期
      總質詢前夕，他接獲一封是省長台北辦公室員工的檢舉函，指稱「乙○○以省
      長情婦身分接掌台北市辦公室主任，行事囂張，作威作福，欺壓下屬，讓他們
      苦不堪言」等語，其中二度指稱原告為宋楚瑜之小老婆、情婦，全屬子虛烏有
      ，更以他人轉述或黑函為其言論之依據，未經查證即率爾以召開記者會方式散
      播此種不實言論，導致媒體大幅報導，影響原告聲譽至鉅，其後又多次公開指
      稱諸多不實事項，侵害原告之人格權至明。
（二）被告上述言論顯屬不實，且其新聞稿內容全在指稱原告因與前省長宋楚瑜有親
      密關係，小老婆、情婦等字眼，直指原告與有婦之夫涉有婚外情，原告乃單身
      婦女，此等不實指控已嚴重損害原告名節，原告非公眾人物，更與被告無怨無
      仇，被告嚴重傷害原告後，還變本加厲再度公開質疑本人未婚原因，故意張冠
      李戴，遂其作秀出名之目的。尤有甚者，被告竟在記者會中稱：「歡迎來告我
      ，會爆更多料」，被告顯有侵害原告之名譽之故意甚明。縱非故意，其所指述
      之內容，多為轉述之不實事項，被告未經查證即空言誣攀，亦屬重大過失行為
      。
（三）被告身為國會議員，不思問政，捏造不實內容，惡意誣蔑原告之名譽，造成原
      告無可回復之痛苦，被告應負侵權行為之損害賠償責任。依民法第一百九十五
      條規定，原告之名譽遭受不法侵害，自得請求非財產上之損害賠償及回復名譽
      之適當處分。
三、證據：提出新聞稿、剪報為證。
貳、被告方面：
一、聲明：
（一）原告之訴駁回。
（二）如受不利判決，願供擔保請准宣告免為假執行。
二、陳述：
（一）被告於九十二年十一月六日在立法院召開記者會，主軸在於「釐清興票案，先
      調查乙○○」，蓋以興票案之龐大資金流向，宋楚瑜係委由其秘書乙○○處理
      ，因此對於乙○○能處理宋楚瑜之私人龐大資金，足以證明楊、宋間之關係必
      親密無比。而被告於擔任省議員期間，因同事王兆釧曾向其說過乙○○與宋楚
      瑜之關係，被告乃轉述而已，對於是否真實，被告並未稱相信或不相信，被告
      根本未有任何毀謗甚明。
（二）乙○○任職省長台北辦公室主任期間，被告確實收到一封檢舉信，信中明確指
      稱「乙○○以省長情婦身分接掌台北市辦公室主任，行事囂張，作威作福，欺
      壓下屬，讓他們苦不堪言」等語，為此被告要求原告到議場備詢，而適時有副
      省長關心，要求被告能不必請原告列席備席。
三、證據：聲請訊問證人陳淑華、黃家興。
    理  由
一、原告起訴主張：被告現任立法委員，於九十二年十一月六日在立法院召開記者會
    ，現場並散發新聞稿，內容指稱：「甲○○指出他擔任省議員期間，同為省議員
    的王兆釧曾對他說過，乙○○就是宋楚瑜的小老婆，民國八十六年第十屆省議員
    第五會期總質詢前夕，他接獲一封是省長台北辦公室員工的檢舉函，指稱乙○○
    以省長情婦身分接掌台北市辦公室主任，行事囂張，作威作福，欺壓下屬，讓他
    們苦不堪言」等語，其中二度指稱原告為宋楚瑜之小老婆、情婦，全屬子虛烏有
    ，更以他人轉述或黑函為其言論之依據，未經查證即率爾以召開記者會方式散播
    此種不實言論，導致媒體大幅報導，原告乃單身婦女，此等不實指控已嚴重損害
    原告名節，被告顯有侵害原告之名譽之故意甚明，縱非故意，被告未經查證即空
    言誣攀，亦屬重大過失行為，爰依民法第一百九十五條規定，請求被告賠償非財
    產上之損害一千萬元及於中國時報、聯合報、自由時第一版刊登如附件二所示之
    道歉聲明（長三十八點五公分乘寬二十九公分），以為回復名譽之適當處分。
    被告則以：伊於九十二年十一月六日在立法院召開記者會，主軸在於「釐清興票
    案，先調查乙○○」，被告係轉述擔任省議員期間，同事王兆釧說過乙○○與宋
    楚瑜之關係，對於是否真實，被告並未稱相信或不相信，被告根本未有任何毀謗
    行為，又被告確實有收到記者會所稱之檢舉信云云，資為抗辯。
二、原告主張被告現任立法委員，於九十二年十一月六日在立法院召開記者會，現場
    並散發新聞稿，內容指稱：「甲○○擔任省議員期間，同為省議員的王兆釧曾對
    他說過，乙○○就是宋楚瑜的小老婆，八十六年第十屆省議員第五會期總質詢前
    夕，他接獲一封自稱是省長台北辦公室員工的檢舉函，指稱乙○○以省長情婦身
    分接掌台北市辦公室主任，行事囂張，作威作福，欺壓下屬，讓他們苦不堪言」
    等語，上開內容嗣經媒體大幅報導之事實，業經原告提出新聞稿、剪報等件為證
    ，被告對此亦不爭執，自堪信為真實。至原告主張被告未經查證即率爾以召開記
    者會方式，散播原告為宋楚瑜小老婆、情婦之不實言論，不法侵害原告之名譽權
    ，應賠償原告非財產上之損害，並為回復原告名譽之適當處分等情，則為被告所
    否認，並以前開情詞置辯。經查：
（一）被告辯稱伊於九十二年十一月六日在立法院召開記者會，所發新聞稿指稱「乙
      ○○以省長情婦身分接掌台北市辦公室主任」等語，係源自被告於八十六年第
      十屆省議員第五會期總質詢前夕，所接獲一封自稱是省長台北辦公室員工檢舉
      函之內容等情，惟為原告所否認。被告聲請訊問之證人陳淑華則到庭證稱：八
      十六年第一個會期時，因為我擔任被告的助理，有看過署名省長台北辦公室員
      工的檢舉函，內容並沒有提到乙○○是宋省長的小老婆，也沒有提到她跟宋楚
      瑜有私人感情的事，也沒有提到乙○○以省長情婦身分接掌台北市辦公室主任
      ，只是提到楊主任領導能力這部分，說她領導下屬風格比較強悍等語。此外，
      被告就有接獲檢舉函指稱「乙○○以省長情婦身分接掌台北市辦公室主任」乙
      節，並不能舉證以實其說，原告主張被告所稱，曾接獲指稱「乙○○以省長情
      婦身分接掌台北市辦公室主任」之檢舉函，係故意為不實言論，應為可取。
（二）被告另辯稱伊於上開新聞稿指稱「乙○○就是宋楚瑜的小老婆」，係源自被告
      擔任省議員期間，同為省議員的王兆釧之陳述等語，惟此亦為原告所否認。證
      人陳淑華雖到庭證稱：八十六年第一會期時，在議員會館聽到王兆釧、蔡介雄
      閒聊時，提到原告是宋省長的小老婆，當時他們正在討論質詢的問題，被告也
      有在場，應該也有聽到等語。足認被告是因聽聞王兆釧陳述原告是宋省長的小
      老婆，而於九十二年十一月六日在立法院召開記者會之新聞稿中予以轉述。惟
      被告於上開新聞稿既表明所為陳述，係出自王兆釧，原告復未證明被告明知王
      兆釧所為陳述係屬虛偽，尚難認被告此部分行為，係故意侵害原告名譽。惟前
      省長宋楚瑜為有婦之夫，原告為單身婦女，長年擔任宋楚瑜重要幕僚，為兩造
      所不爭執，被告轉述上開事項，當然足以貶損原告所受評價，使原告之名譽受
      到重大影響。被告身為立法委員，對於輿論、媒體之影響力，及事實查證能力
      ，均高於一般人民，被告欲藉媒體轉述王兆釧所述上開內容，自應盡必要查證
      ，以明王兆釧所述之真偽及可信度。惟被告僅以聽聞王兆釧閒聊時所為陳述，
      即率爾以新聞稿及記者會方式，公開引述，致侵害原告名譽，且被告不能就有
      為必要查證，舉證以實其說，自應認被告有重大過失。被告辯稱已說出消息來
      源，不構成侵害原告名譽行為云云，並不可取。
（三）按憲法第七十三條規定立法委員在院內所為之言論及表決，對院外不負責任，
      旨在保障立法委員受人民付託之職務地位，並避免國家最高立法機關之功能遭
      致其他國家機關之干擾而受影響，為確保立法委員行使職權無所瞻顧，此項言
      論免責權之保障範圍，應作最大程度之界定，舉凡在院會或委員會之發言、質
      詢、提案、表決以及與此直接相關之附隨行為，如院內黨團協商、公聽會之發
      言等均屬應予保障之事項，越此範圍與行使職權無關之行為，顯然不符意見表
      達之適當情節致侵害他人法益者，自不在憲法上開條文保障之列，大法官會議
      釋字第二四五號闡釋甚明。本件被告係於立法院召開記者會時，以新聞稿發表
      上述言論，並非於院會、委員會、黨團協商、公聽會等場合所為之發言，已難
      認為係屬行使職權及與此直接相關之附隨行為，應認被告以新聞稿發表上述言
      論，並不受言論免責權之保障。
（四）次按言論自由固為人民之基本權利，國家應給予最大限度之維護，俾其實現自
      我、溝通意見、追求真理及監督各種政治或社會活動之功能得以發揮，惟為兼
      顧對個人名譽、隱私及公共利益之保護，法律尚非不得對言論自由依其傳播方
      式為合理之限制，司法院大法官會議釋字第五○九號解釋著有明文。即若言論
      發布時即已知不實，或蓄意漠視言論之真實與否，致侵害他人名譽，即不應受
      言論自由之保障。查被告擔任省議員時，接獲之檢舉函，並未提及「乙○○以
      省長情婦身分接掌台北市辦公室主任」，被告引述王兆釧閒聊時所陳「原告是
      宋楚瑜的小老婆」，並未為必要查證，已如前述，應認被告於九十二年十一月
      六日在立法院召開記者會，發表新聞稿指稱，檢舉函提及「乙○○以省長情婦
      身分接掌台北市辦公室主任」部分係明知不實，引述王兆釧部分為蓄意漠視言
      論之真實與否。被告辯稱發表上述內容，目的係要釐清興票案，並無不法性云
      云，亦不可取。
（五）末按不法侵害他人之名譽，被害人雖非財產上之損害，亦得請求賠償相當之金
      額，其名譽被侵害者，並得請求回復名譽之適當處分，民法第一百九十五條第
      一項定有明文。本件被告未經必要查證，遽以上開新聞稿、記者會之公然散佈
      方式，指稱原告為宋楚瑜之小老婆、情婦，足以貶損原告之社會評價，侵害原
      告之名譽，構成侵權行為，已如前述，則原告依上開規定，請求被告賠償非財
      產上損害及回復名譽之適當處分，洵屬有據，茲分述如下：
１、精神慰撫金部分：查原告長年擔任前省長宋楚瑜之重要幕僚，迄今未婚，為兩造
    所不爭執，原告主張因被告誣指原告與上司涉有婚外情，不法侵害原告名譽權，
    造成原告精神上莫大痛苦，應堪採信。被告身為立法委員，未經查證即率爾發表
    上開言論，難辭其咎。本院審酌上情及兩造身分、社會地位、經濟能力等一切情
    狀，認原告請求被告賠償非財產上損害二百萬元為合理。從而，原告請求被告給
    付二百萬元精神慰撫金及自起訴狀繕本送達翌日即九十二年十二月九日起至清償
    日止，按年息百分之五計算之利息，為有理由，應予准許，逾此部分之請求，為
    無理由，應予駁回。
２、刊登道歉聲明部分：查被告以召開記者會及發布新聞稿方式，指述上開足以貶損
    原告社會評價之侵害名譽之事項，致媒體大幅報導，為一般大眾所週知，本院審
    酌上情，認原告主張以登報方式為回復名譽之處分，洵屬正當。茲審酌原告名譽
    受損害之程度，被告之加害方式，及中國時報、聯合報、自由時報為國內市場占
    有率最高之三大媒體，認被告將附件一所示道歉聲明各以十四公分乘五公分篇幅
    ，刊登於中國時報、聯合報、自由時報第一版各一日，已足以回復原告之名譽，
    為回復原告名譽之適當處分。原告逾此部分之請求，為無理由，應予駁回。
三、原告另主張被告於九十二年十一月六日記者會後，又多次公開指稱諸多不實事項
    ，侵害原告之人格權，並提出九十二年十一月七日、九十二年十一月九日中央社
    記者張銘坤之報導為據。惟就上開二篇報導之內容觀之，係記者詢問被告，關於
    親民黨對九十二年十一月六日記者會之相關回應時，被告表示歡迎當事人提出告
    訴，被告絕對會出庭提出證據，不會逃避。查被告表示歡迎原告行使訴訟權，並
    無惡意，屬於表意自由範圍，尚難認係不法侵害原告名譽之行為，原告主張此部
    分亦應負侵權行為損害賠償責任，並不可取。
四、至兩造其餘之攻擊或防禦方法，及未經援用之證據，經本院斟酌後，認為均不足
    以影響本判決之結果，自無一一詳予論駁之必要。被告另請求訊問證人黃家興，
    因被告主張待證事項為王兆釧曾說過原告是宋楚瑜小老婆之事實，既經本院認定
    明確，自無傳訊之必要，附此敘明。
五、假執行之宣告：兩造陳明願供擔保，聲請宣告假執行或免為假執行，經核主文第
    一、三項部分，合於法律規定，爰分別酌定相當之擔保金額宣告之；至主文第二
    項部分，並非財產上給付，性質上不適於假執行；及原告其餘敗訴部分，原告為
    假執行之聲請，並無依據，不予准許。
六、結論：原告之訴為一部有理由，一部無理由，依民事訴訟法第七十九條但書、第
    三百九十條第二項、第三百九十二條第二項，判決如主文。
中　　　華　　　民　　　國　　九十三　　年　　　四　　　月　　十五　　  日
                                        民事第三庭  法  官    李慈惠
正本係照原本作成
如對本判決上訴，須於判決送達後廿日內向本院提出上訴狀
中　　　華　　　民　　　國　　九十三　　年　　　四　　　月　　十五    　日
                                                    書記官    林秀娥
